臺灣屏東地方法院民事判決　九十一年度簡上字第二三號
　　上　訴　人　乙○○
　　被 上 訴人　甲○○
右當事人間請求給付會款事件，上訴人對於中華民國九十一年一月十六日本院屏東簡
易庭九十年度屏簡字第二九六號第一審判決提起上訴，本院判決如左：
    主      文
上訴駁回。
第二審訴訟費用由上訴人負擔。
    事      實
甲、上訴人方面：
一、聲明：請求判決(一)原判決廢棄。(二)被上訴人在第一審之訴駁回。
二、陳述：除與原審判決所載相同者，茲予引用外，補稱：
 (一) 被上訴人及其配偶蔡、岳父蔡儒賢三人，參加上訴人為會首之民間合會，共
    三會，每會新台幣（下同）二萬元，由於乃同一家人，均共同一次付款、收款。
    嗣因該會有五名死會倒會，上訴人不勝賠累，不得已於八十六年二月停止標會，
    計尚有活會二十五名、死會十三名。經與活會會員協商，由上訴人每月收取死會
    會員會款，扣除得標利息（分別為三千二百元、三千五百元、四千二百元、四千
    三百元、四千三百元，共一萬九千五百元），每月死會會員會款為二十四萬零五
    百元，經核算，每會以九千五百元給付，平均分給活會會員，被上訴人三人部分
    為二萬八千五百元。上訴人自八十六年三月開始付款，已給付被上訴人十二次、
    共三十四萬二千元，尚欠十三次、共三十七萬零五百元未付清。至八十八年二月
    五日，被上訴人等會份未付之前述金額，由蔡、蔡儒賢共同出名聲請高樹鄉
    公所調解委員會調解；經調解結果，由上訴人自八十八年四月一日起，分十三次
    攤還，每二個月一次給付二萬八千五百元，至九十年二月止，已付清十二次，且
    均由被上訴人親自收取，最後一期亦經強制執行完畢，從而，被上訴人及其家人
    （配偶、岳父）等之會款，業已全部清償完畢。
 (二) 被上訴人雖否認會款已清償之事實，且稱不知其妻將其會份聲請調解，亦未經其
    同意，該調解不含其會份，惟其自承八十六年三月收到一次會款二萬八千五百元
    （三人份），而非分開給付；且蔡、蔡儒賢八十八年二月聲請調解書，載明
    「會款已逾年餘共十幾個月」、「何日能將積欠本人及家人共三十七萬餘元歸還
    」等語，倘此項聲明不含被上訴人會份，且先前未受償還十二次共三十四萬二千
    元，該三十七萬餘元如何計算？又如全部分文未給付，則應是二十五個月，而非
    「逾年餘共十幾個月」。是經調解後八十八年四月一日起每二個月給付一次二萬
    八千五百元，顯然是三人份（每人九千五百元），被上訴人親自收取十二次，長
    達二十四個月，並經執行調解委員余伯勇當庭證稱「是拿三人份出來調解的」不
    虛，被上訴人所述尚非真實。
 (三) 系爭會款，既已依法調解成立，並經核定，且有載明放棄民事請求權，其與確定
    之判決有同一效力。被上訴人就同一事件，再提本訴，於法不合。
三、證據：除援用原審之立證方法外，並聲請訊問證人蔡、蔡儒賢。
乙、被上訴人方面：
一、聲明：請求判決如主文所示。
二、陳述：除與原審判決所載相同者，茲予引用外，補稱：
 (一) 本件合會倒會後，上訴人與二十五名活會會員協議，每人每月清償九千五百元。
    惟上訴人並未依該協議處理，僅給予第一期、三人共二萬八千五百元之會款，之
    後即將會款先行給付其所謂弱勢之農民，而二年均未按期給付。嗣被上訴人之妻
    乃申請調解，調解後，由被上訴人代妻收款十二次，每次二萬八千五百元，共三
    十四萬二千元，第十三期則係聲請鈞院強制執行二萬八千五百元，是總計被上訴
    人之妻、岳父，除第一期各取得九千五百元外，依調解書又取得三十七萬零五百
    元，其二人共取得三十八萬九千五百元，與依協議該二人共應得四十七萬五千元
    ，尚有不足。
 (二) 被上訴人部分，僅取得第一期之九千五百元；至被上訴人妻聲請調解時，被上訴
    人基於與上訴人之交情而未聲請，亦未授權被上訴人妻就該會份為調解，其調解
    金額為何為二萬八千五百元，被上訴人並未在場，故而不清楚。
三、證據：援用原審之立證方法。
丙、本院依職權函屏東縣高樹鄉公所調取調解筆錄。
    理      由
一、本件被上訴人起訴主張其與其妻蔡、岳父蔡儒賢參加由上訴人發起自八十五
    年一月十日起至八十八年二月十日止，每會二萬元，計三十八人次之互助會，共
    三會；嗣八十六年二月間會首因故止會，幾經協調，同意由會首每月收取死會會
    員會款分攤予各活會會員，即自八十六年二月起，平均各活會會員每月可取得九
    千五百元。惟上訴人並未依該協議處理，僅給予第一期、三人共二萬八千五百元
    之會款，其後二年則未按期給付，被上訴人之妻嗣乃就其個人與其父蔡儒賢部分
    之會款申請調解；八十八年二月二十六日調解成立後，並由被上訴人代其等收款
    共三十七萬零五百元，另加計初取得之各九千五百元，總計被上訴人之妻、岳父
    二人共取得三十八萬九千五百元。然被上訴人基於與上訴人之交情而未參與上開
    調解，是除取得第一期之九千五百元外，餘款均未受償，屢經要求上訴人給付其
    餘會款，詎其均置之不理，總計尚欠二十二萬八千元，為此提起本件訴訟。至上
    訴人則以被上訴人及其配偶蔡、岳父蔡儒賢三人，參加上訴人為會首之合會
    ，共三會，由於乃同一家人，均共同一次付款、收款，嗣因該會有五名死會倒會
    ，上訴人不勝賠累，不得已於八十六年二月止會，而經與活會會員協商，由上訴
    人每月收取死會會員會款，扣除得標利息，每月每會平均給付九千五百元，被上
    訴人三人部分為二萬八千五百元；上訴人自八十六年三月開始付款，已給付被上
    訴人十二次、共三十四萬二千元，尚欠十三次、共三十七萬零五百元未付清。至
    八十八年二月五日，被上訴人等會份未付之前述金額，由蔡、蔡儒賢共同出
    名聲請高樹鄉公所調解委員會調解，經調解結果，由上訴人自八十八年四月一日
    起，分十三次攤還，每二個月一次給付二萬八千五百元，至九十年二月止，已付
    清十二次，且均由被上訴人親自收取，最後一期亦經強制執行完畢，從而，被上
    訴人及其家人（配偶、岳父）等之會款，業已全部清償完畢。被上訴人雖否認前
    情，然依蔡、蔡儒賢聲請調解書乃載明「會款已逾年餘共十幾個月」、「何
    日能將積欠本人及家人共三十七萬餘元歸還」等語，是倘不含被上訴人會份，且
    先前未受償還十二次共三十四萬二千元，該三十七萬餘元如何計算？況如全部分
    文未給付，則應是二十五個月，而非所謂「已逾年餘共十幾個月」，調解當時顯
    然是以三人會份為之。而系爭會款，既已依法調解成立，與確定判決即有同一效
    力，被上訴人就同一事件，再提本訴，於法不合等語，資為抗辯。
二、查被上訴人主張其與其妻、岳父參加上訴人召集之合會，每會二萬元，共三會，
    嗣系爭合會於八十六年二月止會，幾經協調，應由會首每月收取死會會員會款按
    月給付各活會會員九千五百元，被上訴人並曾於八十六年三月受償一次二萬八千
    五百元；又八十八年二月間，被上訴人之妻、岳父與上訴人經調解成立，由上訴
    人自同年四月起，每二個月交付二萬八千五百元，復受償計三十七萬零五百元等
    情，為上訴人所同陳，復有互助會名單、屏東縣高樹鄉調解委員會調解書、屏東
    縣高樹鄉公所函、本院九十年度執字第六四八四號執行命令等件附於原審卷可稽
    ，堪信為實在。惟上訴人則以前詞置辯，從而，本件爭點厥為上訴人於八十六年
    二月止會後至八十八年二月被上訴人之妻聲請調解前，是否果按前此協議每月給
    付每會九千五百元，已清償三十四萬二千元，而加計經調解後給付之三十七萬零
    五百元，已全數清償完畢；又被上訴人就其會份是否因其妻聲請調解而受拘束。
三、按當事人主張有利於己之事實者，應就其事實負舉證責任，民事訴訟法第二百七
    十七條定有明文。是請求履行債務之訴，若被告自認原告主張之債權發生原因事
    實，惟抗辯該債權已因清償而消滅，則清償之事實，應由被告負舉證之責任，合
    先敘明。本件上訴人就被上訴人及其妻、岳父參加系爭合會計三會，於止會後，
    每會各可分得九千五百元、計二十五次，亦即每會可分得會款二十三萬七千五百
    元一情，既未爭執，其抗辯被上訴人及其妻、岳父之會款已因清償而消滅之事實
    ，即應由其負舉證之責任。然查，上訴人就其曾於八十六年二月止會後至八十八
    年二月被上訴人之妻聲請調解前清償被上訴人及其妻、岳父總計三十四萬二千元
    之事實，初未能舉證以實其說，本院復斟酌其於原審自承：「被告優先向經濟較
    弱者如農人交付會錢，不知何故，蔡及蔡儒賢竟於八十八年二月五日聯名逕
    向調解委員會聲請調解‧‧」等語，綜合判斷之，除兩造均不爭執上訴人於八十
    六年二月止會後曾給付被上訴人及其妻、岳父一期、共計二萬八千五百元會款外
    ，上訴人迄至八十八年二月五日被上訴人之妻蔡、岳父蔡儒賢聲請調解前，
    均未能依協議給付，亦即，於調解成立前，上訴人尚欠被上訴人及其妻、岳父各
    二十二萬八千元，應堪認定。至嗣被上訴人之妻蔡、岳父蔡儒賢雖聲請調解
    ，惟就被上訴人之會份，被上訴人則否認有何授權其妻蔡調解之情，而經本
    院審視前揭屏東縣高樹鄉調解委員會調解書解書內聲請人欄，確僅有被上訴人之
    妻蔡名義及印文，已難謂被上訴人授與其妻處理系爭會款糾紛之代理權，且
    關於會款糾紛之調解並非日常家務，則被上訴人之妻亦非當然有代理其夫即被上
    訴人之權限；本院復考量如前所述，上訴人於調解成立前積欠被上訴人及其妻、
    岳父會款各二十二萬八千元，其於本院審理時並陳稱：「調解當時總金額就是會
    款所積欠之金額全額，並沒有打折。」等語，是如被上訴人之妻係就三人之會份
    聲請調解，其調解之總金額應為六十八萬四千元，詎以三十七萬零五百元調解成
    立，顯不合常理等一切情狀，認上訴人抗辯被上訴人之妻乃就被上訴人之會份併
    付調解云云，尚無可採。綜上，本件被上訴人既未就系爭會款之調解授與代理權
    ，其請求上訴人應依協議給付所餘之二十二萬八千元會款，即屬有據，上訴意旨
    指摘原判決不當，求予廢棄改判，為無理由，其上訴應予駁回。
據上論結，本件上訴為無理由，依民事訴訟法第四百三十六條之一第三項、第四百四
十九條第二項、第七十八條，判決如主文。
中　　　華　　　民　　　國　　九十一　　年　　　五　　　月　　二十九　　日
                                    臺灣屏東地方法院民事第一庭
~B審判長法官  洪有川
~B法      官  賴秀雯
~B法      官  王幸華
右正本係照原本作成。
本件不得上訴。
~B書  記  官  謝天祥
中　　　華　　　民　　　國　　九十一　　年　　　五　　　月　　二十九　　日
